【裁判字號】    91,訴,1407
【裁判日期】    920402
【裁判案由】    申報公職人員財產
【裁判全文】
臺北高等行政法院判決                            九十一年度訴字第一四○七號
                              .
    原      告  甲○○
    被      告  法務部
    代  表  人  乙○○部長）.
    訴訟代理人  丁○○
                丙○○
右當事人間因違反公職人員財產申報法事件，原告不服行政院中華民國九十一年二月
二十六日院臺訴字第○九一○○八一○五八號訴願決定，提起行政訴訟。本院判決如
左：
    主  文
原告之訴駁回。
訴訟費用由原告負擔。
    事  實
一、事實概要：原告為財政部基隆關稅局六堵分局審核課股長，為公職人員財產申報
    法第二條第一項第十一款規定應申報財產之人員。其於民國（以下同）八十八年
    申報財產時，漏未申報其配偶鍾吳美惠所有坐落台北縣五股鄉○○段水碓小段三
    二七之八、三三三、三二二之二、三二四之一、三三四之三、三三八、三四○、
    三四五之六、三四五之七、三四六之九地號、台北縣板橋市○○段三○、三○之
    二、三○之三、五四七、五四七之一、五七○、五七○之一、五七一、五七二、
    五七三、五七三之一地號、台北縣板橋市○○段二二二、二二三、三六五、三六
    九地號、桃園縣中壢市○○段一七○、一七一（原處分書漏列）、一七二、三八
    二地號、桃園縣中壢市○○段六○、一三八、一三九、一四○地號、桃園縣龜山
    鄉○路○段○路坑小段二七○之二、二七○之三地號及台北市○○段○○段六六
    四地號等土地，被告認其故意申報不實，乃依公職人員財產申報法第十一條第一
    項後段規定，以九十年八月二十九日法九十財申罰字第○一一四○八號罰鍰處分
    書處以罰鍰新台幣（下同）十五萬元。原告不服，提起訴願，遭決定駁回，遂提
    起本件行政訴訟。
二、兩造聲明：
    (一)原告聲明：訴願決定及原處分均撤銷。
    (二)被告聲明：駁回原告之訴。
三、兩造之爭點：原告是否為明知應依規定申報，無正當理由不為申報？
    (一)原告主張之理由：
      1.原處分有不備理由之違法：按行政罰應否以故意或過失為要件，在司法院釋
        字第二七五號解釋作成之前，我國學說與實務對於行政秩序罰之課處，是否
        需有責任條件即故意抑或過失，頗有爭議。但從理論上，應以故意或過失為
        課處行政罰之要件，乃法律規範應以被規範人之規範可能性為前提，如果人
        民因受到非自由意思的情事所影響，而違反法律規定，此時即使給予處罰，
        也不能對於受規範人之行為有所影響，因此對於無故意過失之人施予制裁，
        並無法律上之意義；且從人性尊嚴之尊重以及對個人自由的維護而論，個人
        對其無法預見，無力掌握之事情若需負責，可能造成動輒得咎的不合理狀況
        。從以上分析可知，即使是行政罰之課處，亦應以行為人之故意或過失為其
        要件。準此，原告對於其岳母之不告知而無法預見之事情，仍需負責，顯有
        違公職人員財產申報法之規定。
      2.原處分有適用不當之違法：原告是否得以並無發生任何損害或危險為由而免
        罰？此問題重心即在於行政罰是否須以行為發生損害或危險為其要件。查行
        政犯又稱法定犯，乃為了行政管理之必要而由法律規定加以處罰之行為，從
        而學說上認為對於行為之處罰未必均須以發生損害或危險之結果為必要，只
        要違反法律所規定之禁止或作為命令即為已足，無須以發生損害或危險之結
        果為構成要件，此即不服從犯或稱純正違警犯，即法律規定屬於單純違反禁
        止規定或作為義務即加以處罰而不以發生損害或危險為必要者，即推定行為
        人有過失。惟公職人員財產申報法第十一條第一項所規定罰鍰之要件，係公
        職人員明知應依規定申報，無正當理由不為申報或其故意申報不實者始予處
        罰。準此，被告對於原告有故意之情事不負舉證責任，即有違上開之規定，
        且有違司法院釋字第二七五號、第四九五號解釋之意旨。
      3.原處分有不適用法規之違法：法律的解釋過程中，如誤為闡釋，即發生適用
        法規錯誤的問題；而在法律的適用過程中，未用演繹的邏輯方式，以三段論
        法推論，其裁判為不備理由，均足為上訴或提起再審之理由。又解釋意思表
        示，原則上係屬事實問題，屬事實審法院之職權，事實審法院解釋意思表示
        ，縱有不當，亦不生適用法規錯誤之問題，惟如事實審法院解釋意思表示有
        違當事人所欲達到之目的之時，即構成適用法規錯誤的問題，可為上訴第三
        審之理由。查原告岳母不予告知該繼承之事，其所欲達到之目的，係原告之
        配偶僅係名義登記人，隨時都有回復原狀之可能，是原告僅就其所告知之土
        地，即台北市○○段○○段六六四號土地為申報，於法應無不合。準此，原
        處分不僅得為事實上之審查，且亦可為法律上之審查。
      4.公職人員財產申報法之立法目的，旨在端正政風，確立公職人員清廉之作為
        ，建立公職人員利害關係之規範，且其處罰之要件須公職人員明知應依規定
        申報，無正當理由不為申報或其故意申報不實。核其意旨，乃係以發生損害
        或危險為結果，並以故意之行為為原因，是其因果關係至為明確。若被告認
        為原告有故意之原因，應向原告之岳母取得已告知之證明，並進而釋明該法
        條之意旨非以損害或危險為結果始能據以處罰。準此行政院所為之決定書即
        屬不法之決定。
      5.參據最高法院七十年台上字第二三六六號刑事判決「犯罪除因過失犯之者外
        ，必出於故意，而故意之形成，又緣於犯罪之動機，是乃犯罪心理之必然過
        程。故在殺人之罪犯，其所以決意故意殺人，其動機為何？財乎？色乎？仇
        乎？均應於判決書內詳加記載，方足憑為認定犯罪故意之依據。」再參據最
        高法院七十年台上字第三九六四號刑事判決「查刑法上不確定之故意，不僅
        行為人對於構成犯罪之事實，須有預見，且其發生並不違背其本意，始克相
        當，若未說明憑何證據，足以證明此項事實之發生，不違背其本意，亦嫌理
        由不備。」可知，對於構成故意之事，須舉證證明其有漏報之動機或不違背
        其漏報之本意。查被告雖舉原告配偶之財產歸戶查詢清單及土地所有權登記
        簿謄本等資料，證明原告確有漏報其配偶所有土地之情事，然上開信託登記
        之土地，原告之配偶顯不知情，原告自難諉為知情，首揭上開判決意旨，原
        告難有漏報之動機或不違背其漏報之本意。
      6.又公職人員財產申報制度主要之目的，固如被告所稱，係藉由公職人員申報
        財產並公開接受民眾查閱，使民眾檢驗公職人員之操守，清廉度及誠實度，
        進而增進對公職人員及政府施政作為之信賴，是其規定在處罰故意申報不實
        ，惟原告若僅過失申報不符或從來不知情，縱有財產之溢、漏報亦均不在處
        罰之列，況原告之配偶對其被信託之財產，從未被其母所告知，首揭上開說
        明，亦難使民眾對公職人員之操守、清廉及誠實存疑，是本件原告提出之主
        張，無涉政風之問題（危險），且土地以登記為原則，無使他人陷於錯誤之
        問題（損害），原告之漏報行為純係因其岳母未告知所致，非屬故意申報不
        實，復未發生損害之危險及結果，被告之罰鍰處分，容有不適用法規之違法
        。
      7.綜上論結，原告配偶之母所為信託之登記，雖由其提供相關身分證件辦理登
        記，實因長輩囑付，出於孝道不敢違抗而提供，且上開身分證件之提供，其
        母亦未告知用途，其所取得之土地所有權狀，亦均在其母手中，縱該登記之
        住所記載於台北市○○路○段廿一巷十號四樓，原告之配偶實在確實不知該
        情事，被告所稱原告之配偶能知悉有分割或重測情事而換領新權狀，實是誤
        會所致。
    (二)被告主張之理由：
      1.本件原告確有漏報其配偶所有土地情事，有原告八十八年申報表、財產歸戶
        查詢清單等資料影本及漏報土地所有權登記簿謄本在卷可稽。原告原主張其
        漏報之配偶土地均係其配偶婚前繼承而來，婚後鮮少參與娘家事務，有關繼
        承資料均在其岳母手中，其配偶均未被告知云云。惟查原告漏報之配偶土地
        既係繼承而來並已辦妥繼承登記，依土地登記規則之規定，其配偶需提供相
        關身分證件始得辦理繼承登記，原告之配偶自難諉為不知；原告雖又主張繼
        承土地時其配偶年僅十七歲，然依卷附土地所有權登記簿之記載，僅有臺北
        縣板橋市○○段五七二、五七三、五七三之一等三筆土地係四十九年二月十
        日發生繼承之原因，辦妥繼承登記之時間則係於六十四年七月十四日，是辦
        理繼承登記時原告之配偶已三十一歲（原告配偶係三十二年十一月二十五日
        出生），原告主張辦理繼承登記時其配偶尚未成年云云，自不足採。而原告
        其餘漏報之配偶所有土地，大多係六十二年八月三十一日發生繼承之原因，
        於七十一年七月二十日辦妥繼承登記，自更無原告主張因繼承時其配偶尚未
        成年致須由其法定代理人辦理繼承登記情事。況依卷附土地所有權登記簿之
        記載，無論係原告配偶於四十九年或六十二年間繼承之土地，其登記所有權
        人之住址，均係原告於訴狀記載之現住所臺北市○○路○段二一巷十號四樓
        ，若干土地並曾經辦理逕為分割、地籍圖重測及土地重劃，於八十四年間領
        得新權狀，則原告配偶更無不知之理，否則如何能知悉有分割或重測情事而
        換領新權狀。再原告漏報之配偶土地多位於板橋市市區○○地段，所有漏報
        土地之課稅現值高達新臺幣七千四百一十六萬餘元，價值如此鉅額之土地，
        其配偶豈能毫無所悉，亦與常理有違。是原告初主張其配偶不知有本件漏報
        土地，其無申報不實之故意云云，應不可採。
      2.公職人員財產申報制度主要非為查核公職人員之財產，而係藉由公職人員申
        報財產並公開接受民眾查閱，使民眾檢驗公職人員之操守、清廉度及誠實度
        ，進而增進對公職人員及政府施政作為之信賴，是以公職人員財產申報法並
        無財產來源不明之處罰，其規定處罰故意申報不實，亦不以隱匿財產為限，
        凡財產之溢、漏報均在處罰之列。原告漏報其配偶所有價值高達數千萬元之
        財產，顯足已影響民眾對其誠實度之評價，原告仍以其漏報之配偶土地來源
        正當，未生損害及危險云云資為免責之理由，亦不足採。
    理  由
一、按「警政、司法調查、稅務、關務、地政、主計、營建、都計、證管、採購之縣
    （市）級以上政府主管人員，及其他職務性質特殊經主管院會同考試院核定有申
    報財產必要之人員，應依法申報財產。」「公職人員應申報之財產如左：一、不
    動產、船舶、汽車及航空器。二、一定金額以上之存款、外幣、有價證券及其他
    具有相當價值之財產。三、一定金額以上之債權、債務及對各種事業之投資。公
    職人員之配偶及未成年子女所有之前項財產，應一併申報。」「公職人員明知應
    依規定申報，無正當理由不為申報，處新台幣六萬元以上三十萬元以下罰鍰。其
    故意申報不實者，亦同。」為公職人員財產申報法第二條第一項第十一款、第五
    條及第十一條第一項所規定。
二、經查原告任職財政部基隆關稅局六堵分局審核課股長，屬公職人員財產申報法第
    二條第一項第十一款規定應申報財產之公職人員，其八十八年申報財產時，漏報
    其配偶鍾吳美惠所有坐落台北縣五股鄉○○段大碓小段三二七之八、三三三、三
    三三之二、三三四之一、三三四之三、三三八、三四○、三四五之六、三四五之
    七、三四六之九地號、台北縣板橋市○○段三○、三○之二、三○之三、五四七
    、五四七之一、五七○、五七○之一、五七一、五七二、五七三、五七三之一地
    號、台北縣板橋市○○段二二二、二二三、三六五、三六九地號、桃園縣中壢市
    ○○段一七○、一七一、一七二、三八二地號、桃園縣中壢市○○段六○、一三
    八、一三九、一四○地號、桃園縣龜山鄉○路○段○路坑小段二七○之二、二七
    ○之三地號等土地之事實，有原告八十八年公職人員財產申報表、財政部財稅資
    料中心歸戶財產查詢清單等影本及上開漏報土地之所有權登記謄本附於原處分機
    關卷可稽，且為原告所不爭執，應認為真實。
三、原告雖訴稱：上開土地係其配偶繼承而來，當時其配偶年僅十七歲，身分證件及
    印章均由其岳母保管並辦理財產繼承登記，並未被告知，上開土地純為繼承而得
    ，無涉政風問題，且土地以登記為原則，絕無甘冒被處罰而故意隱瞞不申報之理
    。若被告認原告故意不申報，應向原告之岳母取得已告知之證明云云。惟原告漏
    報其配偶之土地既係繼承而來，並辦妥繼承登記，依土地登記規則之規定，其配
    偶需提供相關身分證件始得辦理，且依卷附土地所有權登記謄本之記載，除坐落
    台北縣板橋市○○段五七二、五七三、五七三之一地號等三筆土地係四十九年二
    月十日發生繼承原因，辦妥繼承登記日期係六十四年七月十四日，辦理繼承登記
    時其配偶已三十一歲（其配偶三十二年十一月二十五日生）。其餘漏報土地大多
    係六十二年八月三十一日發生繼承原因，七十一年七月二十日辦妥繼承登記，自
    無所稱因其配偶繼承時尚未成年，由其岳母辦理繼承登記而不能知悉之情事。又
    依土地所有權登記謄本之記載，無論其配偶於四十九年或六十二年間繼承之土地
    ，所登記所有權人住所均係原告之訴狀所載現住所台北市○○路○段二十一巷十
    號四樓，且其中若干土地曾經辦理逕為分割、地籍圖重測及土地重劃，於八十四
    年間領得新所有權狀，原告之配偶應無不知之理。依舉證責任分配之原則，由土
    地登記為原告配偶之外部事實，足已推定其配偶已知悉取得所有權之事實；原告
    主張其岳母故意不予告知之內心事實，應由原告負舉證責任，而原告並未舉證證
    明。再者，上開漏報土地多位於台北縣板橋市市區○○地段，課稅現值達七千四
    百一十六萬餘元，如此鉅額土地，其配偶倘毫無所悉，亦與常理有違。原告於訴
    訟審理中改稱：上開土地係其岳母信託登記而來云云，非惟未舉證以實其說，且
    茍屬信託登記，原告又豈有不知情之理？其前後說辭矛盾，更顯見原告之主張為
    不可採。按公職人員財產申報制度並非為查核公職人員之財產，而係藉由公職人
    員申報財產公開接受民眾查閱，使民眾檢驗公職人員之操守、清廉度及誠實度，
    進而增進對公職人員及政府施政作為之信賴，是以公職人員財產申報法並無財產
    來源不明之處罰，處罰故意申報不實亦不以隱匿財產或已造成損害或危險為限，
    凡財產之溢、漏報均在處罰之列。綜上所述，原告之主張，為不可採。被告所為
    處分，並無違誤；訴願決定予以維持，亦無不合。原告徒執前詞，訴請撤銷，為
    無理由，應予駁回。
四、據上論結，本件原告之訴為無理由，爰依行政訴訟法第九十八條第三項前段，判
    決如主文。
中      華      民      國    九十二    年      四      月      二      日
                 臺 北 高 等 行 政 法 院   第 二 庭
                                          審 判 長 法  官   徐瑞晃
                                                   法  官   李得灶
                                                   法  官   吳慧娟
右為正本係照原本作成。
如不服本判決，應於送達後二十日內，向本院提出上訴狀並表明上訴理由，如於本判
決宣示後送達前提起上訴者，應於判決送達後二十日內補提上訴理由書（須按他造人
數附繕本）。
中      華      民      國    九十二    年      四      月      二      日
                                                   書記官   蘇亞珍


司法院資訊處製作；財團法人民間司法改革基金會備份。
